ACORDAO-COMPLETO-2395698

ACÓRDÃO 4011/2020 ATA 10/2020 - SEGUNDA CÂMARA

VISTOS, relatados e discutidos estes autos da Tomada de Contas Especial instaurada pelo Instituto Nacional de Colonização e Reforma Agrária contra o Sr. Xinaik Silva de Medeiros (gestão de 1º/1/2013 a 9/11/2015) e a Sra. Maria Madalena de Jesus Souza (gestão de 10/11/2015 a 2016) , ex-prefeitos de Iranduba/AM, em face do não atingimento dos objetivos acordados no Termo de Cooperação Técnica 3.000/2013.
ACORDAM os Ministros do Tribunal de Contas da União, reunidos em sessão da 2ª Câmara, ante as razões expostas pelo Relator em:
9.1. excluir a Sra. Maria Madalena de Jesus Souza e o município de Iranduba/AM da relação jurídico-processual instaurada por esta Tomada de Contas Especial;
9.2. com fundamento nos arts. 1º, inciso I, 16, inciso III, alínea c, 19, caput, e 23, inciso III, da Lei 8.443/1992, julgar irregulares as contas do Sr. Xinaik Silva de Medeiros, condenando-o ao pagamento do débito abaixo especificado, com a fixação do prazo de quinze dias, a contar da notificação, para que comprove, perante o Tribunal (art. 214, inciso III, alínea a do Regimento Interno) , o recolhimento da dívida ao Instituto Nacional de Colonização e Reforma Agrária, atualizada monetariamente e acrescida dos juros de mora, calculados a partir da correspondente data, até a data do efetivo recolhimento, na forma prevista na legislação em vigor:
	Valor original
	Data da ocorrência

	R$ 2.046.799,98
	12/9/2013

9.3. aplicar ao Sr. Xinaik Silva de Medeiros a multa prevista no art. 57 da Lei 8.443/1992, no valor de R$ 300.000,00 (trezentos mil reais) , fixando-lhe o prazo de 15 (quinze) dias, a contar da notificação, para que comprove, perante o Tribunal, o recolhimento da dívida ao Tesouro Nacional (art. 214, inciso III, alínea a, do Regimento Interno/TCU) , atualizada monetariamente desde a data deste Acórdão até a data do efetivo recolhimento, se for paga após o vencimento, na forma da legislação em vigor;
9.4. autorizar, caso requerido, nos termos do art. 26 da Lei 8.443/1992, o parcelamento das dívidas a que se referem os subitem 9.2 e 9.3 acima em até 36 (trinta e seis) parcelas mensais e sucessivas, sobre as quais incidirão os correspondentes acréscimos legais (débito: atualização monetária e juros de mora; multa: atualização monetária) , esclarecendo ao responsável que a falta de pagamento de qualquer parcela importará no vencimento antecipado do saldo devedor, sem prejuízo das demais medidas legais;
9.5. autorizar, desde logo, a cobrança judicial das dívidas a que se refere este Acórdão, caso não atendida a notificação, nos termos do art. 28, inciso II, da Lei 8.443/1992;
9.6. remeter cópia deste Acórdão à Procuradoria da República no Estado do Amazonas, com fundamento no art. 16, § 3º, da Lei 8.443/1992 c/c o § 7º do art. 209 do Regimento Interno do TCU, e ao Incra para ciência.

Tomada de Contas Especial instaurada em face do não atingimento dos objetivos acordados no Termo de Cooperação Técnica 3.000/2013, que tinha por escopo disponibilizar bens móveis pertencentes ao acervo patrimonial do Incra ao município de Iranduba/AM.

Segunda Câmara

Município de Iranduba/AM.

3. Responsáveis: Xinaik Silva de Medeiros (XXX.239.442-XX), Maria Madalena de Jesus Souza (XXX.646.912-XX) e Município de Iranduba/AM (04.628.533/0001-73).

13.1. Ministros presentes: Ana Arraes (Presidente), Augusto Nardes, Aroldo Cedraz e Raimundo Carreiro.
13.2. Ministros-Substitutos presentes: Marcos Bemquerer Costa (Relator) e André Luís de Carvalho.

MARCOS BEMQUERER

Trata-se da Tomada de Contas Especial instaurada pelo Instituto Nacional de Colonização e Reforma Agrária – Incra contra o Sr. Xinaik Silva de Medeiros (gestão de 1º/1/2013 a 9/11/2015) e a Sra. Maria Madalena de Jesus Souza (gestão de 10/11/2015 a 2016) , ex-prefeitos de Iranduba/AM, em face do não atingimento dos objetivos acordados no Termo de Cooperação Técnica 3.000/2013.
2.	Referida avença foi firmada com o escopo de disponibilizar bens móveis (trator, motoniveladora, caminhão etc.) pertencentes ao acervo patrimonial do Incra ao município de Iranduba/AM, com vistas ao uso exclusivo nos serviços de abertura, recuperação e melhoramento de ramais e de pontes e bueiros para beneficiar as comunidades assentadas pelo programa nacional de reforma agrária em projetos do Incra, nas suas diversas modalidades, ou que viessem a ser criados naquela municipalidade.
3.	O valor dos bens disponibilizados foi de R$ 2.046.799,98, os quais foram entregues ao município em 12/9/2013 (peça 1, p. 54) . O ajuste teve vigência no período de 23/9/2013 a 23/9/2018 (peça 1, p. 47-53) .
4.	O termo em questão foi rescindido após o Incra constatar as seguintes irregularidades (peça 1, p. 116-124 e p. 133143) : a) não implementação dos objetivos pactuados; b) destinação diversa dos bens; c) falta de manutenção e ausência de devolução das máquinas ou do seu correspondente valor; e d) omissão no dever de prestar contas.
5.	Diante do não saneamento das falhas acima indicadas e do não ressarcimento dos recursos, o Incra deflagrou a presente Tomada de Contas Especial. No Relatório de TCE (peça 2, p. 2033) , conclui-se que o prejuízo corresponderia à integralidade do valor dos bens disponibilizados (R$ 2.046.799,98) .
6. 	A Secretaria Federal de Controle Interno certificou a irregularidade das contas (peça 2, p. 50) e a autoridade ministerial tomou conhecimento dessa conclusão (peça 2, p. 53) .
7. 	No Tribunal, a Secretaria de Controle Externo de Tomada de Contas Especial – Secex/TCE apresentou histórico, resumo do iter processual e empreendeu exame técnico da matéria por meio do arrazoado inserto à peça 45, que reproduzo em parte e com ajustes de forma:
“7. Na instrução inicial, [após afasta a responsabilidade da Sra. Maria Madalena de Jesus Souza, foi feita a citação] do Sr. Xinaik Silva de Medeiros, prefeito do Município de Iranduba/AM, nos termos seguintes:
Ocorrência: não atingimento dos objetivos avençados no Termo de Cooperação Técnica 3000/2013.
Conduta: não providenciar os meios necessários para a regular a execução do Termo de Cooperação Técnica 3.000/2013, devido às seguintes razões: não atingimento dos objetivos avençados; destinação diversa dos bens que foram objeto do termo de cooperação técnica (as máquinas foram utilizadas em trabalhos alheios, em vez de nos assentamentos da reforma agrária) , contrariando a finalidade descrita na cláusula primeira do referido termo; falta de manutenção das máquinas; e não devolução das máquinas ou do seu respectivo valor.
Normas infringidas: art. 82, § 1º, inciso II, alíneas ‘a’ e ‘b’, da Portaria Interministerial CGU-MF-MP 507/2011; cláusulas primeira; segunda, item II, letra ‘a’; terceira; quarta; e sétima, do termo de cooperação técnica.
Evidências: Relatório de TCE 01/2016 (peça 2, p. 20-33) e Relatório de Auditoria 776/2016 (peça 2, p. 47-49) .
	VALOR ORIGINAL (R$) 
	DATA DA OCORRÊNCIA

	2.046.799,98
	12/09/2013

8.	Em cumprimento ao pronunciamento da unidade (peça 7) foi efetuada a citação do responsável por meio do Ofício 2703/2016-TCU/Secex-AM, de 17/10/2016 (peça 9) , recebida em 21/12/2016 (peça 15) , tendo sido apresentadas alegações de defesa por meio da peça 16.
Da segunda instrução – Peça 17
9.	Ao serem analisadas as alegações de defesa (peça 16) , chegou-se à conclusão de que a documentação apresentada era insuficiente para comprovar a regular execução do objeto do convênio, em razão de que:
a) as fotografias não comprovavam o atingimento dos objetivos, não sendo possível sequer determinar o local ou a data das fotos;
b) a documentação apresentada não informou o que ocorreu com as máquinas, ressaltando que a maior gravidade da irregularidade residia no fato [de as] máquinas não terem sido devolvidas ao Incra; e
c) a apresentação de um ofício protocolado na prefeitura de Iranduba/AM solicitando relatório atualizado do maquinário não poderia sanar as irregularidades imputadas ao responsável.
10. Concluiu-se que as alegações de defesa deveriam ser rejeitadas, uma vez que não foram suficientes para sanear as irregularidades a ele atribuídas, que suas contas fossem julgadas irregulares e que fosse condenado em débito e aplicada multa.
Do Parecer do Ministério Público junto ao Tribunal – Peça 20
11. Acerca dos fatos, o Ministério Público junto ao Tribunal se manifestou, informando o que se segue:
a) concordava com a Unidade Técnica quanto à não responsabilização da prefeita sucessora, Sra. Maria Madaela de Jesus Souza, entendendo que o caso em tela comportava a observância temperada da Súmula TCU 230, uma vez que a gestora assumiu a prefeitura em 10/11/2015, após a constatação in loco da irregularidade por meio de vistoria, em 7/2/2014, que levou à rescisão do ajuste em 18/5/2015;
b) era possível inferir que algumas despesas impugnadas tinham o condão de afetar a responsabilidade do ente público, isto é, da municipalidade de Iranduba/AM, consoante, por exemplo, documento apresentado pelo Incra/AM, em 2/7/2014, informando que a fiscalização na Prefeitura de Iranduba/AM registrou a utilização de caminhões e rolo compressor para recuperação de ramais não previstos no ajuste;
c) essa atividade, ainda que de forma irregular, laborou em favor da municipalidade (peça 1, p. 128129) , mostrando-se relevante, de acordo os artigos 1º e 2º da DN TCU 57, de 5 de maio de 2004, a citação solidária do ente público potencialmente beneficiado, a fim de se averiguar o grau de aproveitamento e a respectiva responsabilidade perante as irregularidades e débitos apurados;
d) a jurisprudência pacífica do Tribunal é no sentido de que a alteração de plano de trabalho sem a anuência do órgão repassador, mas que configure somente desvio de objeto, sem outras implicações gravosas, por si só, é considerada insuficiente para caracterizar a ocorrência de dano ao erário, conduzindo, como regra, ao julgamento pela regularidade com ressalva das contas dos gestores, sem imputação de débito;
e) da mesma forma, a execução da obra em local diverso do pactuado constitui desvio de objeto e permite o julgamento das contas do gestor pela regularidade com ressalva;
f) contudo, embora o desvio de objeto, mas não de finalidade, na execução de despesas, não enseje a restituição dos valores empregados, sujeita o responsável à pena prevista no art. 58, inciso II, da Lei 8.443/1992, por descumprimento do ajustado; e
g) [era] prudente o retorno dos autos à Unidade Técnica para realização de citação solidária, bem como a análise das irregularidades impugnadas, no sentido de identificar a espécie dos desvios apurados e o eventual grau de beneficiamento da municipalidade.
Do Despacho do Ministro Relator – Peça 21
12. Em seu despacho, datado de 13/3/2018, o Ministro Relator decidiu pelo acolhimento da proposta do MP/TCU, determinando:
a) a citação solidária do Sr. Xinaik Silva de Medeiros junto com o município de Iranduba/AM, para recolhimento do valor quantificado no processo ou apresentação das respectivas alegações de defesa acerca das irregularidades descritas na proposta e mérito; e
b) o exame das irregularidades apontadas para fins de identificação da espécie dos desvios apurados, quanto ao seu objeto ou finalidade, assim como grau efetivo do beneficiamento da municipalidade por tais atividades.
Da instrução antecedente – Peça 25
13. Em cumprimento ao despacho do Ministro Relator foram efetuadas as citações dos responsáveis, tendo sido feitas, contudo, as considerações abaixo elencadas.
13.1. A conduta apontada resumia-se na ausência dos meios necessários para a regular execução do ajuste, por conta das seguintes razões: não atingimento dos objetivos avençados; destinação diversa dos bens que foram objeto do termo de cooperação técnica; falta de manutenção das máquinas; não devolução das máquinas ou do seu respectivo valor.
13.2. Na defesa encaminhada pelo Sr. Xinaik Silva de Medeiros (peça 16) observou-se que:
a) a documentação apresentada pelo responsável era insuficiente para comprovar a regular execução do objeto do convênio, uma vez que as fotografias não comprovavam o atingimento dos objetivos, não sendo possível determinar o local ou a data das fotos; e
c) não houve comprovação da devolução das máquinas ao Incra, tendo o responsável se limitado a apresentar um ofício protocolizado na prefeitura de Iranduba/AM, solicitando relatório atualizado do maquinário, não havendo informação sobre o que teria ocorrido com as máquinas.
13.3. Mais importante que o não atingimento dos objetivos do ajuste era a ausência de devolução das máquinas, irregularidade que comporta vastas gradações de fatos típicos, podendo chegar ao peculato, nos termos do artigo 312 do Decreto-lei 2.848/1940.
13.4. Confirmados o extravio ou mesmo a perda do equipamento por ausência da manutenção adequada, ter-se-ia configurado dano ao erário no valor integral dos referidos equipamentos quando do seu empréstimo.
13.5. Era inequívoco que a municipalidade devesse se pronunciar sobre essas irregularidades, haja vista ter mantido a guarda dos equipamentos após a saída do Sr. Xinaik Silva de Medeiros da gestão da prefeitura de Iranduba/AM, informando também quais benefícios obteve do uso do equipamento, ainda que fora do escopo original do Termo de Cooperação Técnica.
13.6. Ainda que seja comprovado, tanto pelo ex-prefeito, Sr. Xinaik Silva de Medeiros, quanto pelo Município de Iranduba/AM, a realização de trabalhos de inequívoco interesse público, mesmo que sobre objetivos diversos do Termo de Cooperação Técnica, restaria a obrigação de se devolverem as máquinas em sua plena funcionalidade ou ressarcir à União seu valor total.
13.7. Sobre os objetivos do Termo de Cooperação Técnica, foi efetuada breve digressão sobre a natureza da provável irregularidade e de sua repercussão nos termos da jurisprudência do TCU.
a) afirmou a concedente a ocorrência de desvios nos objetivos do referido termo de cooperação, que se inseriam na modalidade ‘desvio de objeto’, menos grave que o ‘desvio de finalidade’;
b) os questionamentos do Incra diziam respeito às localidades onde se utilizava o equipamento rodoviário cedido pelo instituto;
c) descaberia desvio de finalidade no presente ajuste, porque a natureza do equipamento emprestado não permitiria seu uso em obras diversas que as de manutenção rodoviária;
d) quanto ao desvio de objeto, essa irregularidade afigurava-se mais provável, porquanto relatório do Incra apontou para obras feitas em benefício da comunidade (peça 1, p. 102) ainda que, conforme pontos de coordenadas adquiridas in loco, operando fora dos assentamentos que formavam o objeto do Termo de Cooperação Técnica;
e) ressaltou o instituto que, até o momento da vistoria, a equipe de infraestrutura do Incra não havia recebido (...) serviço [algum] realizado gerando insatisfação generalizada dos assentados, uma vez que os trabalhos executados frustraram as expectativas daqueles que esperavam uma intervenção eficaz;
f) comunicação enviada pelo Incra, em 23 de abril de 2014 (peça 1, p. 89, Oficio 283/2014/INCRA/SR (15) /AM/GAB) , solicitou à Prefeitura do Município de Iranduba/AM a devolução das máquinas da patrulha mecanizada nas mesmas condições funcionais em que as receberam, motivando esse pedido a afirmação de que as máquinas não estavam cumprindo a finalidade do Termo de Cooperação;
g) em Parecer Técnico do Incra (peça 1, p. 113- 114) , acerca do pedido pela prefeitura de doação de veículo tracionado a fim de possibilitar a vistoria e acompanhamento das obras da patrulha mecanizada, constaram as observações abaixo, chegando-se à conclusão de que a doação do veículo não deveria ser realizada:
g.1) durante as fiscalizações sempre houve grande dificuldade em encontrar as máquinas nas regiões de assentamento;
g.2) na fiscalização realizada dia 2 de julho de 2014, registrou-se, conforme relatório anexo ao processo, que: i) algumas máquinas estavam operando no Ramal do Paricatuba; ii) a escavadeira hidráulica sobre esteiras estava no km 4 no ramal do Areial; iii) a motoniveladora estava com defeito e abandonada desde março de 2014 no Ramal Jandira, segundo informações do senhor Amor de Jesus Serra Rodrigues (morador da comunidade) ;
g.3) durante a vistoria não foram encontrados o trator de esteiras, a pá-carregadeira e a retroescavadeira; e
g.4) os caminhões basculantes e o rolo compactador estavam operando em região fora do assentamento, na Vila de Paricatuba, sendo usados para recuperação do Ramal de Paricatuba etc; e
h) em resumo, tinha-se um quadro denotativo de descontrole na gestão do equipamento federal;
i) limitando-se a irregularidade ao mero desvio de objeto, teve-se que ela poderia ser sanada em função de eventual interesse público nas obras levadas a termo em outra localidade, ainda que não livrasse os gestores do provável julgamento pela irregularidade das contas com a devida cominação de multa, consoante dispõe o Acórdão 6545/2009-TCU-Segunda Câmara - Relator Min. Raimundo Carreiro;
j) a irregularidade mais grave que se afigurava provável referia-se ao dano material decorrente da provável perda do equipamento que ainda não havia sido devolvido ao Incra e, se ocorresse, deveria ser feito nas condições pactuadas que exigiam sua perfeita funcionalidade conforme as condições das máquinas na data de sua cessão; e
k) ante tal dano de inequívoca relevância e materialidade entendeu-se que o desvio de objeto se subsumia ao desvio do próprio equipamento, cujo desaparecimento representava tipologia hierarquicamente superior na taxonomia das irregularidades possíveis, podendo até mesmo resultar em conclusão pela ocorrência de peculato.
14.8. Com relação à ocorrência da prescrição da pretensão punitiva, relatou-se que o ato irregular foi praticado em 12/9/2013, data da entrega dos bens ao Município de Iranduba/AM, sem que houvesse devolução posterior, e que o ato que ordenou a primeira citação dos responsáveis ocorreu em 14/10/2016 (peça 7) , sendo inexistente óbice ao exercício da ação punitiva por parte deste Tribunal.
13.9. Foi realizada a realização de citação do Sr. Xinaik Silva de Medeiros, solidariamente com o Município de Iranduba/AM (...) .
 (...) 
15. Transcorrido o prazo regimental, os responsáveis permaneceram silentes, devendo ser considerados revéis, nos termos do art. 12, § 3º, da Lei 8.443/1992.
EXAME TÉCNICO
 (...) 
20. No presente caso a citação do Município de Iranduba/AM foi efetivada por meio do Ofício 1864/2018-TCU/SECEX-AM (peça 29) , tendo havido ciência no dia 27/9/2018 (Aviso de Recebimento de que trata a peça 31) . Sua citação foi válida, pois a entrega da correspondência se deu no endereço do responsável que consta na base de dados da Receita Federal do Brasil (peça 28) . Cumpre informar que o responsável compareceu aos autos solicitando prorrogação de prazo (peça 37) .
21. A citação do Sr. Xinaik Silva de Medeiros foi efetivada por meio do Edital 24/2018TCU/SECEX-AM (peça 42) , tendo havido ciência no dia 19/12/2018 (Aviso de Recebimento de que trata a peça 43) . Sua citação foi válida em razão da publicação do edital no Diário Oficial da União 236, de 19/12/2018 (peça 43) .
22. Nos processos do TCU a revelia não leva à presunção de que seriam verdadeiras todas as imputações levantadas contra os responsáveis, diferentemente do que ocorre no processo civil, em que a revelia do réu opera a presunção da verdade dos fatos narrados pelo autor. Dessa forma, a avaliação da responsabilidade do agente não pode prescindir da prova existente no processo ou para ele carreada. 
23. Ao não apresentarem suas defesas, os responsáveis deixaram de produzir prova da regular aplicação dos recursos sob suas responsabilidades, em afronta às normas que impõem aos gestores públicos a obrigação legal de, sempre que demandados pelos órgãos de controle, apresentar os documentos que demonstrem a correta utilização das verbas públicas, a exemplo do contido no art. 93 do Decreto-lei 200/67: ‘Quem quer que utilize dinheiros públicos terá de justificar seu bom e regular emprego na conformidade das leis, regulamentos e normas emanadas das autoridades administrativas competentes.’
24. Mesmo as alegações de defesa não sendo apresentadas, considerando o princípio da verdade real que rege esta Corte, procurou-se buscar, em manifestações dos responsáveis na fase interna desta Tomada de Contas Especial, se havia algum argumento que pudesse ser aproveitado a favor deles. Todavia, não se faz possível tal providência, pois embora o Sr. Xinaik Silva de Medeiros tenha se manifestado na fase interna (peça 2, p.  12-15) , a defesa foi considerada insuficiente para elidir as irregularidades constatadas, conforme consta no Relatório de TCE (peça 2, p. 48) .
25. Quanto ao mérito, cumpre fazer um breve resumo acerca das constatações feitas quando das análises efetivadas nos autos, em especial na peça 25.
 (...) 
29. O Ministério Público se manifestou ainda no sentido de que era possível inferir que algumas despesas impugnadas poderiam resultar na responsabilização do Município de Iranduba/AM consoante, por exemplo, documento apresentado pelo Incra/AM, em 2/7/2014 (peça 1, p. 128129) , informando que a fiscalização na prefeitura do referido município registrou a utilização de caminhões e rolo compressor para recuperação de ramais não previstos no ajuste, resultando benefício em favor da municipalidade de acordo os artigos 1º e 2º da DN TCU 57/2004. Considerado esse fato e que o ente municipal não apresentou alegações de defesa em relação a sua citação (peças 29 e 31) , não há como afastar sua responsabilização, cabendo aplicar ao presente caso o disposto no art. 3º da Decisão Normativa TCU 57/2004, abaixo transcrito:
‘Art. 3º Caso comprovado que o ente federado se beneficiou pela aplicação irregular dos recursos federais transferidos, o Tribunal, ao proferir o julgamento de mérito, condenará diretamente o Estado, o Distrito Federal ou o Município, ou a entidade de sua administração, ao pagamento do débito, podendo, ainda, condenar solidariamente o agente público responsável pela irregularidade e/ou cominar-lhe multa.’
30. Ante os exames realizados, seria o caso de sugerir-se o julgamento irregular das contas do ente federativo. Todavia, de acordo com a consolidada jurisprudência deste Tribunal, a exemplo dos Acórdão 1179/2011-TCU-Primeira Câmara (Relator Valmir Campelo) , 5.118/2014-1ª Câmara (relator Bruno Dantas) , 6.361/2013-1ª Câmara (Relator Valmir Campelo) e 1.449/2013-2ª Câmara (relator Aroldo Cedraz) , e tendo em vista a presunção de boa-fé de que goza a pessoa jurídica de direito público, deve-se, previamente ao julgamento das contas, fixar novo e improrrogável prazo para recolhimento da importância devida ao Incra, acrescida de atualização monetária, na forma do disposto no artigo 202, § 3º, do Regimento Interno do TCU.
Da prescrição da pretensão punitiva
31. Vale ressaltar que a pretensão punitiva do TCU, conforme Acórdão 1441/2016-TCU-Plenário, que uniformizou a jurisprudência acerca dessa questão, subordina-se ao prazo geral de prescrição indicado no art. 205 do Código Civil, que é de 10 anos, contado da data de ocorrência da irregularidade sancionada, nos termos do art. 189 do Código Civil, sendo este prazo interrompido pelo ato que ordenar a citação, a audiência ou a oitiva do responsável. No caso em exame não ocorreu a prescrição, uma vez que a irregularidade foi constatada em 7/2/2014 (data em que os bens foram recebidos pelo ente municipal, conforme consta na peça 1, p. 54) , e os atos de ordenação das citações ocorreram dos responsáveis ocorreram em setembro e dezembro de 2018 (peças 29 e 42) .
32. Em se tratando de processo em que o Sr. Xinaik Silva de Medeiros não se manifestou acerca das irregularidades imputadas, não há elementos para que se possa efetivamente aferir e reconhecer a ocorrência de boa-fé na sua conduta, o que poderia acarretar, desde logo, o julgamento de mérito pela irregularidade de suas contas, nos termos dos §§ 2º e 6º do art. 202 do Regimento Interno do TCU (Acórdão 2064/2011-TCU-Primeira Câmara (relator: Ubiratan Aguiar) , 6.182/2011-TCU-1ª Câmara (relator: Weber de Oliveira) , 4.072/2010-TCU-1ª Câmara (Relator: Valmir Campelo) , 1.189/2009-TCU-1ª Câmara (Relator: Marcos Bemquerer) , 731/2008TCUPlenário (Relator: Aroldo Cedraz) . Contudo, deve-se, antes dessa providência, aguardar o término do novo e improrrogável prazo concedido ao município para recolhimento do débito ao Incra.
 (...) ”
8.	Diante do exposto, a Secex/TCE oferece ao Tribunal a proposta de encaminhamento que se segue (peças 45 a 47) :
	8.1. considerar revéis o Sr. Xinaik Silva de Medeiros e o município de Iranduba/AM;
	8.2. com fundamento nos art. 12, § 1º e 2º, da Lei 8.443/1992, fixar novo e improrrogável prazo de quinze dias para que o município de Iranduba/AM comprove, perante este Tribunal, o recolhimento aos cofres do Incra da importância a seguir especificada, atualizada monetariamente, calculada a partir da data discriminada até a data da efetiva quitação do débito:
	Valor original
	Data da ocorrência

	R$ 2.046.799,98
	12/9/2013

	8.3. dar ciência ao município de Iranduba/AM de que o recolhimento tempestivo da quantia acima indicada, atualizada monetariamente, saneará o processo e resultará na regularidade com ressalva de suas contas, mas a ausência dessa liquidação levará à irregularidade das contas, com imputação de débito, a ser atualizado monetariamente e acrescido de juros mora;
	8.4. autorizar, desde logo, o parcelamento da dívida, se requerido pelo município, e a cobrança judicial; e
8.5. encaminhar cópia da deliberação que vier a ser proferida, bem como do relatório e do voto que a fundamentarem, ao Incra e, nos termos do § 3º do art. 16 da Lei 8.443/1992, à Procuradoria da República no Estado do “Rio Grande do Sul”.
9.		O Ministério Público junto a este Tribunal, representado neste feito pelo Procurador Marinus Eduardo De Vries Marsico, discordou da interpretação e do desfecho oferecidos pela unidade técnica, sob os seguintes fundamentos (peça 48) :
“Em reapreciação mais detida dos elementos que compõem os autos e reflexão mais acurada tanto dos fatos quanto dos requisitos para atrair a responsabilidade do ente federativo, reformamos nossa compreensão inicial, para chegar a conclusão distinta, com fundamento nas razões adiante expendidas. 
Com base no Termo de Cooperação Técnica 3000/2013, o Incra disponibilizou ao município oito bens móveis para serem utilizados em ações de projetos de assentamento. Os bens entregues ao ente federado foram os seguintes: dois caminhões, um trator, uma motoniveladora, uma escavadeira hidráulica, um rolo compactador, uma retroescavaderia e uma pá carregadeira de rodas (vide peça 1, pp. 48 e 49) .
A cláusula segunda estabelecia as obrigações da prefeitura, entre as quais destacamos o contido na alínea i que estipulava o dever de ‘realizar serviços de abertura, recuperação ou melhoramento de ramais, num total médio de 96 km (noventa e seis quilômetros) por ano, e auxiliar nos serviços de construção ou recuperação de pontes e bueiros’.
Três vistorias foram realizadas pelo concedente, merecendo especial destaque as constatações da que foi realizada no dia 7 de fevereiro de 2014 (peça 1, p. 116-124) .
A engenheira civil responsável pela vistoria informa que três equipamentos não foram localizados: a pá carregadeira, o trator de esteiras e a motoniveladora. Vale atentar para o registro da engenheira de que fora informada pelo encarregado de obras da Prefeitura que a pá carregadeira e o trator estariam na região chamada de Baixio, mas que comprovou que nessa região ‘não havia equipamento nenhum operando’.
Outros quatro bens foram localizados pela vistoria: dois caminhões, a retroescavadeira e o rolo compactador. Porém, a retroescavadeira e o rolo compactador estavam estacionados no pátio da garagem da Prefeitura, inoperantes e com problemas mecânicos, segundo informação do secretário de obras. 
Acerca dessa situação, importante anotar que o Termo de Cooperação trazia expressa cláusula obrigando a prefeitura a ‘conservar os bens, custeando as despesas de manutenção e funcionamento dos equipamentos, reparos, reposições de peças, manutenção periódica’, dever que caberia ao ex-gestor e claramente violado.
Quanto aos caminhões, a engenheira afirma que os viu na vicinal de acesso à região do Baixio e que os operadores informaram que estavam jogando cascalho ao longo da via, mas faz a ressalva de que ela não constatou a execução de tal serviço.
Mais adiante em seu relatório assevera que ‘percorrendo essa vicinal [região do Baixio] é perceptível que as máquinas não têm realizado qualquer trabalho na região. Fatores como a vegetação e o estado da via atestam facilmente isso’.
À guisa de conclusão a engenheira noticia relatos de assentados afirmando o uso das máquinas em locais diversos dos que foram pactuados no Plano de Trabalho, beneficiando serviços de terceiros particulares. Assinala que há uma ‘insatisfação generalizada dos assentados, uma vez que os trabalhos pífios até agora realizados frustram as expectativas daqueles que esperavam uma intervenção que realmente os beneficiassem’.
Cerca de cinco meses depois, nova vistoria foi realizada. Constatações muito semelhantes foram registradas no Relatório Técnico: bens não localizados, equipamentos inoperantes e com defeito, ‘insatisfação generalizada dos assentados’ (peça 1, pp 96/103) . O único diferencial foi a constatação de alguns equipamentos sendo usados, mas ‘operando fora dos assentamentos’. 
Em maio de 2015, ainda na gestão do Sr. Xinaik Silva de Medeiros, o Termo de Cooperação foi rescindido unilateralmente pelo Incra, com fundamento nas vistorias realizadas e em Nota Técnica da AGU. O referido prefeito foi notificado do fato e do dever de realizar a reposição dos bens móveis de que trata o ajuste em tela, conforme fazem prova os documentos à peça 1, pp 152 e 164, mas não adotou providência alguma nesse sentido.
O consistente conjunto probatório dos autos revela clara e grave atuação desidiosa do ex-prefeito no tocante ao cumprimento dos deveres que assumiu. Eis o quadro, em apertada síntese: a) ele assinou o Termo de Cooperação Técnica comprometendo-se a executar serviços em projeto de assentamento, ‘num total médio de 96 km por ano’; b) assinou o termo de recebimento dos bens (peça 1, p. 56) ; c) a vistoria técnica assegurou que os trabalhos definidos no Ajuste não estavam sendo feitos na região, que a insatisfação dos assentados era ampla, que bens não foram encontrados; d) constatou ainda bens sem funcionamento, com problemas mecânicos, ao passo que o gestor se obrigou a dar manutenção nos equipamentos; e) a Avença foi rescindida, o prefeito expressamente notificado para a devolução dos bens, mas não o fez.
A narrativa dos fatos é contundente e demonstra a não execução do Termo de Cooperação e um plexo de irregularidades imputáveis ao ex-prefeito, a quem cabia zelar pelo cumprimento da avença.
Nesta revisão dos autos, não identificamos elementos que permitam a atribuição de responsabilidade ao ente político. O fato de haver informação de que alguns equipamentos estariam ‘sendo usados na recuperação de ramais não previstos’ (peça 1, p. 129, item 6) não se reveste de força bastante para atrair a responsabilidade do município. Primeiro porque apenas alguns equipamentos foram encontrados em uso e tal constatação se deu na 3ª vistoria, ao passo em que na 2ª vistoria foi constatado o não uso da quase totalidade dos bens. Segundo porque todo o forte conjunto probatório indica sumiço de bens, máquinas paradas, quebradas e inoperantes, conjunto este que comprova que tais máquinas não estavam sendo efetivamente utilizadas para o benefício da coletividade, senão ocasionalmente. Terceiro porque a imputação de débito a ente político requer a efetiva comprovação de uso em benefício da comunidade, e não apenas presunção. Quarto porque o só fato de bens não terem sido localizados na vistoria (vistoria que contou com o acompanhamento de representante do município) , já impede esta compreensão. Quinto porque caberia ao ex-gestor, no mínimo, trazer provas de que tais equipamentos, embora não devolvidos, ingressaram no patrimônio do ente federado e foram transferidos para a gestão da sucessora.
Sobre o terceiro argumento, oportuno registrar que a jurisprudência da Corte não destoa da necessidade de demonstração do efetivo benefício, conforme enunciados constantes da Jurisprudência Selecionada do Tribunal, extraído das razões de decidir de diversas deliberações (grifos acrescidos) :
‘Somente ocorre a responsabilização do ente federado beneficiário de transferência de recursos da União caso haja a comprovação de que ele auferiu benefício decorrente da irregularidade cometida; caso contrário, a responsabilidade pelo dano é exclusiva do agente público (Acórdãos 181/2019 e 7.503/2015, ambos da 1ª Câmara; Acórdão 4727/2018-TCU-Segunda Câmara) . 
A responsabilidade pelo inadimplemento de convênios recai sobre a pessoa física do gestor e/ou daquele que der causa a prejuízo ao erário ou praticar outras irregularidades graves. A responsabilização direta do município convenente somente se aplica caso haja a demonstração de que o ente federado se beneficiou dos recursos federais desviados pelos seus agentes.
A responsabilização de município convenente somente é possível caso reste comprovado que ele se beneficiou da aplicação irregular dos recursos. A mera transferência de valores para outra conta corrente de titularidade do ente federado não se presta como evidência de desvio de finalidade ou de benefício indevido. Acórdão 5108/2010-TCU-Primeira Câmara) .’
Diante dessas ponderações, nossa manifestação ministerial é no sentido de que o TCU julgue irregulares as contas do responsável, o condene ao pagamento do débito pela integralidade dos recursos, além da aplicação da multa de que trata o art. 57 da Lei 8.443/1992.”
	É o Relatório.

não há.

Procurador Marinus Eduardo De Vries Marsico.

TOMADA DE CONTAS ESPECIAL. TERMO DE COOPERAÇÃO TÉCNICA. NÃO CONSECUÇÃO DOS OBJETIVOS PACTUADOS NA AVENÇA. FALTA DE COMPROVAÇÃO DA BOA E REGULAR UTILIZAÇÃO DOS EQUIPAMENTOS RECEBIDOS. CONTAS IRREGULARES, COM DÉBITO E MULTA.

TOMADA DE CONTAS ESPECIAL (TCE)

Secretaria de Controle Externo de Tomada de Contas Especial - Secex/TCE.

A presente Tomada de Contas Especial foi instaurada pelo Instituto Nacional de Colonização e Reforma Agrária – Incra contra o Sr. Xinaik Silva de Medeiros (gestão de 1º/1/2013 a 9/11/2015) e a Sra. Maria Madalena de Jesus Souza (gestão de 10/11/2015 a 2016) , ex-prefeitos de Iranduba/AM, em face do não atingimento dos objetivos acordados no Termo de Cooperação Técnica 3.000/2013.
2.	O ajuste foi firmado com o escopo de disponibilizar ao município de Iranduba/AM bens móveis pertencentes ao acervo patrimonial do Incra, com vistas ao uso exclusivo nos serviços de abertura, recuperação e melhoramento de ramais e de pontes e bueiros para beneficiar as comunidades alcançadas pelo programa nacional de reforma agrária em projetos de assentamento do Incra (peça 1, p. 47) . 
3.	Em específico, compulsando o instrumento de Cooperação Técnica verifica-se que (peça 1, p. 47-53) :
3.1. ao município foram entregues as seguintes máquinas intituladas de “patrulha mecanizada”: 02 (dois) caminhões equipados com caçamba basculante, 01 (um) trator de esteiras, 01 (uma) motoniveladora de rodas, 01 (uma) escavadeira hidráulica sobre esteiras, 01 (um) rolo compactador vibratório de solo, 01 (uma) retroescavaderia de rodas e 01 (uma) pá carregadeira de rodas;  
	3.2. caberia ao município dar aos bens móveis a destinação prevista naquele termo de cooperação, “respondendo por perdas, danos e pelo uso inadequado, bem como a conservá-los, custeando as despesas de manutenção e funcionamento dos equipamentos, reparos, reposições de peças, manutenção periódica nos termos do ‘Manual do Proprietário’, fornecido pelo fabricante, acompanhando o equipamento, quando necessários, sem qualquer ônus para o INCRA – inclusive combustível, lubrificantes e mão de obra dos respectivos operadores, devidamente qualificados para o manuseio dos equipamentos”; e
	3.3. o valor dos bens disponibilizados correspondia a R$ 2.046.799,98, tendo o acordo a vigência prevista para o período de 23/9/2013 a 23/9/2018.
4.	O Sr. Xinaik Silva de Medeiros subscreveu o Termo de Recebimento de Bens Móveis em 12/9/2013, declarando que os bens estavam “novos e em perfeito estado, com todos os seus acessórios e pertences” (peça 1, p. 55) .
5.	Ocorre que o tomador de contas resolveu rescindir o Termo de Cooperação Técnica 3.000/2013 em face das seguintes irregularidades constatadas e registradas no Relatório Técnico de Vistoria e Fiscalização do Incra (peça 1, p. 116-124) e na Nota da Advocacia-Geral da União (peça 1, p. 133-143) : a) não implementação dos objetivos pactuados; b) destinação diversa dos bens; c) falta de manutenção e ausência de devolução das máquinas ou correspondente valor; e d) omissão no dever de prestar contas.
6.	A antiga Secretaria de Controle Externo no Estado do Amazonas – Secex/AM acertadamente afastou a responsabilidade da alcaide sucessora, Sra. Maria Madalena de Jesus Souza (porquanto a ex-gestora assumiu a administração local em 10/11/2015, após a verificação in loco da irregularidade por meio de vistoria, em 7/2/2014, que levou à rescisão do ajuste em 18/5/2015) , promovendo a citação do Sr. Xinaik Silva de Medeiros. 
7.	O ex-prefeito ofereceu alegações de defesa (peça 16) , as quais receberam a proposta da Secex/AM de que não fossem acolhidas pelo Tribunal. Em análise anterior, esse unidade técnica considerou que os objetivos pactuados não foram alcançados e, por conseguinte, sugeriu: julgar irregulares as contas do Sr. Xinaik Silva de Medeiros, imputar-lhe débito no quantum de R$ 2.046.799,98 (12/9/2013) e aplicar-lhe a multa prevista no art. 57 da Lei 8.443/1992 (peças 17 a 19) .
8.	Em manifestação regimental, o Parquet vislumbrou que algumas despesas impugnadas poderiam afetar a responsabilidade do município de Iranduba/AM, razão pela qual entendeu relevante que fosse efetuada a citação solidária do ex-alcaide com o ente público potencialmente beneficiado, a fim de se averiguar o grau de aproveitamento e a responsabilidade do município ante as irregularidades e o débito apurado (peça 20) .
9.	Destacou ainda a ausência de análise acerca da classificação das irregularidades em desvios de objeto ou finalidade ou dano ao erário propriamente dito, o que, segundo o MP/TCU, poderia implicar modificação no encaminhamento do processo, notadamente sobre a efetiva existência de débito. 
10.	Ao despachar nos autos (peça 21) , acolhi as preliminares suscitadas pelo Parquet especializado e restituí o processo à Secretaria instrutiva, com vistas a que: a) fosse realizada a citação solidária do Sr. Xinaik Silva de Medeiros com o município de Iranduba/AM, para que, com fundamento nos arts. 11 e 12, inciso II, da Lei 8.443/1992 e no prazo de 15  (quinze) dias, recolhessem o valor quantificado neste feito e/ou apresentassem alegações de defesa acerca das irregularidades descritas na instrução inserta à peça 17; b) fossem examinadas as ocorrências, de forma a identificar a espécie dos desvios apurados (se de objeto ou finalidade) e o grau de beneficiamento da municipalidade.
11.	A Secex/AM foi extinta e o processo passou à análise da Secretaria de Controle Externo de Tomada de Contas Especial – Secex/TCE, que efetuou a citação solidária do ex-gestor e do município de Iranduba/AM, mas ambos não atenderam ao chamamento processual. 
12.	Em consequência, a Secex/TCE propõe, no essencial, considerar revéis os responsáveis e fixar novo e improrrogável prazo para que o ente político comprove o recolhimento integral da dívida, correspondente ao valor dos bens disponibilizados (peças 45 a 47) .
13.	Em novel manifestação nos autos, o MP/TCU revisitou sua interpretação inicial quanto à possibilidade de responsabilição do município. Entendeu o Parquet que não há elementos nos autos suficientes para atribuir qualquer ônus ressarcitório ao ente político, consoante os seguintes fundamentos (peça 48) :
“O fato de haver informação de que alguns equipamentos estariam ‘sendo usados na recuperação de ramais não previstos’ (peça 1, p. 129, item 6) não se reveste de força bastante para atrair a responsabilidade do município. Primeiro porque apenas alguns equipamentos foram encontrados em uso e tal constatação se deu na 3ª vistoria, ao passo em que na 2ª vistoria foi constatado o não uso da quase totalidade dos bens. Segundo porque todo o forte conjunto probatório indica sumiço de bens, máquinas paradas, quebradas e inoperantes, conjunto este que comprova que tais máquinas não estavam sendo efetivamente utilizadas para o benefício da coletividade, senão ocasionalmente. Terceiro porque a imputação de débito a ente político requer a efetiva comprovação de uso em benefício da comunidade, e não apenas presunção. Quarto porque o só fato de bens não terem sido localizados na vistoria (vistoria que contou com o acompanhamento de representante do município) , já impede essa compreensão. Quinto porque caberia ao ex-gestor, no mínimo, trazer provas de que tais equipamentos, embora não devolvidos, ingressaram no patrimônio do ente federado e foram transferidos para a gestão da sucessora.” (grifos do original) .
14.	Com base nessa interpretação, o Ministério Público de Contas sugere que o Tribuanl julgue irregulares as contas do ex-prefeito, com a imposição do débito exclusivamente ao ex-gestor pela integralidade dos recursos, além da aplicação da multa de que trata o art. 57 da Lei 8.443/1992.
15.	       Firmadas as propostas de desfecho dos autos, com posições antagônicas acerca da responsabilização do município de Iranduba/AM, passo ao exame das questões que permeiam o processo. 
16.	Principio pelo quesito da revelia. Entendo que o Sr. Xinaik Silva de Medeiros não deve ser considerado revel, porquanto apresentou alegações de defesa (peça 16) em atenção à primeira citação e se silenciou somente quanto ao segundo chamamento processual. Vereda outra, o município deve ser tido por revel, nos termos do art. 12, § 3º, da Lei 8.443/1992, porque deixou transcorrer in albis o prazo que lhe foi conferido para trazer ao descortino do Tribunal sua defesa.    
17.	O ex-prefeito afirmou, em substância, que: a) o município de Iranduba/AM cedeu mão de obra necessária à execução do objeto; b) realizou a recuperação de diversos ramais, conforme relatório fotográfico anexo (peça 16, p. 32-78) ; e c) foi instituído um comitê gestor para contribuir com a fiscalização do objeto acordado.
18.	De proêmio, destaco que o propósito de demonstrar o cumprimento de convênios, acordos ou instrumentos congêneres com fotografias encontra barreira na firme jurisprudência desta Casa de Contas que assenta o reduzido valor probatório das fotos, haja vista que esses elementos, por si sós, são frágeis para atestar a execução de obras e serviços pactuados, nexo de causalidade entre receitas e despesas incorridas e o cumprimento finalístico do objeto avençado. Cito, por todos, os seguintes Acórdãos: 7.200/2018 (de minha relatoria) e 9.953/2016 (rel. min. subst. André de Carvalho) , ambos da 2ª Câmara. 
19.	Pelo teor da defesa oferecida pelo ex-gestor, percebe-se que se trata de justificativa singela e genérica, que não cuidou de ferir a ocorrência discriminada no expediente de citação, reproduzida a seguir para melhor compreensão da matéria (peça 9) :
“O débito é decorrente da não atingimento dos objetivos avençados no Termo de Cooperação Técnica 3000/2013.
Conduta: não providenciar os meios necessários para a regular execução do Termo de Cooperação Técnica 3000/2013, devido às seguintes razões: não atingimento dos objetivos avençados; destinação diversa dos bens que foram objeto do termo de cooperação técnica (as máquinas foram utilizadas em trabalhos alheios, em vez de nos assentamentos da reforma agrária) , contrariando a finalidade descrita na cláusula primeira do referido termo; falta de manutenção das máquinas; não devolução das máquinas ou do seu respectivo valor.”
20.	Apesar da falta de precisão da defesa, pode-se compreender que o ex-prefeito insinua ter empregado os bens que lhe foram disponibilizados ao afirmar que “realizou a recuperação de diversos ramais”.
21.	Ocorre que essa justificativa, por si só, é insuficiente para alcançar quaisquer interpretações na linha de que as máquinas foram utilizadas na finalidade acordada ou de que o termo de cooperação atingiu o objetivo para o qual foi pactuado ou, em última instância, de que a comunidade local foi beneficiada com o ajuste, notadamente porquanto estariam na contramão das provas que compõem os autos, conforme passo a esclarecer. 
22.	Sobressai do processo que o Incra efetuou três inspeções in loco com o escopo de certificar o adequado cumprimento do ajuste. Destaco, por estarem mais completas, os registros das duas últimas vistorias empreendidas pela entidade concedente: 
22.1. Relatório Técnico de Vistoria e Fiscalização, de 7/2/2014 (peça 1, p. 116-124) : 
a) a retroescavadeira e o rolo compactador estacionados no pátio da garagem da Prefeitura de Iranduba, segundo o secretário de obras, apresentavam problemas mecânicos e estavam inoperantes; 
b) “a atuação das máquinas nos assentamentos, atualmente inexiste, é ineficaz e não atinge objetivo [algum]”; 
c) “há sempre relatos de assentados afirmando a utilização das máquinas em locais diversos do que foi pactuado no Plano de Trabalho e que estariam realizando serviços de terceiros particulares em detrimento dos verdadeiros beneficiários das máquinas, que são os assentamentos do Incra”;
d) “há uma insatisfação generalizada dos assentados, uma vez que os trabalhos pífios até agora realizados frustram as expectativas daqueles que esperavam uma intervenção que realmente os beneficiasse”;
e) “podemos inferir que praticamente nada do que fora acordado em termos de metas estabelecidas para atuação da Patrulha foi realizado”; e 
f) equipamentos não localizados: 01 (uma) pá carregadeira, 01 (um) trator de esteiras e 01 (uma) motoniveladora.
22.2. Relatório Técnico de Vistoria e Fiscalização, de 2/7/2014 (peça 1, p. 96-102) : 
a) as máquinas estavam operando fora dos assentamentos; 
b) “a equipe de infraestrutura do Incra, responsável por esta fiscalização, ainda não recebeu serviço [algum] realizado por este Termo de Cooperação Técnica que foi firmado em setembro de 2013, gerando insatisfação generalizada dos assentados, uma vez que os trabalhos até agora realizados frustram as expectativas daqueles que esperavam uma intervenção que realmente os beneficiasse”; 
c) “já existe uma notificação à Prefeitura de Iranduba solicitando a devolução da patrulha mecanizada, [em que] foi estabelecido um prazo para isso, o qual até o momento não se cumpriu.” 
d) equipamentos não localizados: 01 (uma) pá carregadeira, 01 (um) trator escavadeira e 01 (uma) retroescavadeira.
23.	A intelecção que se extraí dos documentos precitados pode ser assim sintetizada: a) havia equipamentos parados por falta de manutenção; b) o maquinário transferido à municipalidade foi empregado para fins diversos do pactuado, ou seja, fora dos locais programados e com possível proveito de terceiros particulares; c) os poucos serviços realizados não melhoraram os assentamentos; d) a população local está amplamente insatisfeita; e e) alguns bens não foram encontrados.  
24.	A reforçar essa situação fática, está a Nota 82/2014 da Advocacia-Geral da União, verbis (peça 1, p. 133-143) : 
“Como se vê, o Termo de Cooperação Técnica que aqui se trata não foi em momento algum cumprido seja total ou parcialmente pela Prefeitura de Iranduba bem como nenhuma prestação de contas apresentada, não fazendo sentido insistir com quem não tem interesse em executar o objeto do ajuste. Com isso, os assentados estão carentes de uma política pública imprescindível ao escoamento de sua produção agrícola, bem como privados de deslocamento do campo para cidade por meio de transporte terrestre, pois é através dos ramais que se dá o tráfego de veículos.”
25.	A toda evidência, diante dessas constatações, pode-se afirmar seguramente que os objetivos pactuados sob a égide do Termo de Cooperação Técnica 3.000/2013 em análise deixaram de ser atingidos, especialmente porquanto não gerou benefício às comunidades assentadas pelo programa nacional de reforma agrária em projetos do Incra.
26.	Registre-se ainda a circunstância agravante de que o ex-prefeito foi notificado da rescisão do termo de cooperação e foi instado pelo Incra, em maio de 2015 (portanto em plena gestão do Sr. Xinaik Silva de Medeiros) , a devolver as máquinas objeto da “patrulha mecanizada”, mas não atendeu ao comando da entidade concedente, conforme sobressai dos documentos insertos à peça 1, p. 152 e 164.  
27.	Diante desse contexto, percebe-se que o ex-gestor que se comprometeu a utilizar os bens colocados à sua disposição nas finalidades pactuadas não cumpriu o acordo para o qual livremente se obrigou, deixando também de comprovar a boa e regular aplicação do recursos (bens) que lhe foram conferidos, em dissonância com o disposto no art. 70, parágrafo único, da Constituição Federal. 
28.	Ante as irregularidades apontadas e a não devolução dos bens transferidos ao município, o prejuízo ao erário deve corresponder ao valor integral das máquinas, ou seja, R$ 2.046.799,98 (atualizado desde 12/9/2013) .
29.	Quanto à responsabilização do município de Iranduba/AM, acolho como razões jurídicas de decidir a análise empreendida pelo Parquet nesse quesito (v. item 13) , uma vez que não há elementos seguros e suficientes que indiquem quaisquer benefícios ao ente político decorrentes do ajuste em questão. 
30.	Com base nessa interpretação, proponho ao Colegiado: a) excluir a Sra. Maria Madalena de Jesus Souza e o município de Iranduba/AM da relação jurídico-processual instaurada por esta Tomada de Contas Especial; b) julgar irregulares as contas do Sr. Xinaik Silva de Medeiros, condenando ao adimplemento do débito apurado nos autos; c) aplicar ao ex-alcaide a multa proporcional ao dano prevista no art. 57 da Lei 8.443/1992; e d) autorizar o parcelamento da dívida, se solicitado, e a sua cobrança judicial, bem como encaminhar cópia do Acórdão a ser adotado à Procuradoria da República no Estado do Amazonas, com base no art. 16, § 3º, da Lei 8.443/1992 c/c art. 209, § 7º, do Regimento Interno do TCU.
	Ante o exposto, manifesto-me por que seja adotada a deliberação que ora submeto a este Colegiado. 
T.C.U., Sala das Sessões, em 16 de abril de 2020.
MARCOS BEMQUERER COSTA
Relator